【裁判字號】    92,上訴,433
【裁判日期】    921016
【裁判案由】    常業詐欺
【裁判全文】
臺灣高等法院臺中分院刑事判決                    九十二年度上訴字第四三三號
    上  訴  人  臺灣台中地方法院檢察署檢察官
    被      告  丙○○
    被      告  甲○○
右列上訴人因被告常業詐欺案件，不服臺灣台中地方法院九十一年度訴字第一００九
號中華民國九十一年八月五日第一審判決（起訴案號：臺灣台中地方法院檢察署八十
九年度偵字第一五四三四號），提起上訴，本院判決如左：
    主      文
原判決撤銷。
甲○○幫助意圖為自己不法之所有，以詐術使人將本人之物交付，累犯，處有期徒刑
陸月，如易科罰金以佰元折算壹日。
丙○○幫助意圖為自己不法之所有，以詐術使人將本人之物交付，處有期徒刑肆月，
如易科罰金以佰元折算壹日。
    事      實
一、甲○○於民國（下同）八十二年六月三十日因竊盜案件，經本院八十二年度上易
    字第一一八五號判處有期徒刑六月確定，於八十七年二月五日到案入監執行，八
    十七年八月三日執行完畢，又不知悔改，與丙○○均可預見不詳姓名年籍之人無
    故蒐集他人之存摺、帳戶等使用，將可能藉收購之帳戶存摺，以遂行財產上犯罪
    之目的，竟為一己之私益，基於容認該不詳姓名年籍之人，持該帳戶作為詐騙他
    人財物匯款之用，亦不違背其本意之幫助詐欺之犯意，其中丙○○於八十八年八
    月間某日，將其在台新銀行所開立之00000000000000號帳戶存摺
    、印章及金融卡，在台南市○○路二０七號其開設之泡沬紅茶店內，出借給名為
    「馮自強」（真實姓名年籍均不詳）之成年男子，甲○○則於八十九年二月中旬
    某日，因無錢繳房租，經閱報得知有租借存簿之廣告，經聯絡後，雙方遂約定在
    其住家：彰化市埔南十一巷三號附近，將其在彰化市○○路郵局，局號0000
    000、帳號：0000000號帳戶存摺、金融卡及印章交予該素不相識之買
    受人，其後丙○○、甲○○之上開帳戶，果經由該不詳姓名之持有人，輾轉交由
    由謝良昇、劉智煌、黃漢欽及黃漢宗等人（謝良昇、劉智煌、黃漢欽，黃漢宗業
    經檢察官以八十九年度偵字第一五九一二、一六四七二號提起公訴在案，其中謝
    良昇、劉智煌由原審八十九年度訴字第一九四三號一案審理中，另黃漢欽、黃漢
    宗則經本院九十二年度上訴字第一九二號一案，判處有期徒刑四年併科罰金五萬
    元在案）共組之刮刮樂詐欺集團所使用，該詐欺集團係意圖為自己不法之所有，
    以「時富投資集團有限公司」、「美聯物產國際」等名義，在報紙刊登及印製不
    實酬賓中獎活動廣告，並散發、郵寄印製精美之中獎信函予不特定人，俟收信人
    回電查詢中獎情形，再告以需先繳納稅金、入會費、佣金、手續費、律師費等名
    義，要求以為自己中獎之收信人，分別連續匯款至包括鄭啟輝所提供之上開人頭
    帳戶後始可領取獎金，使不特定人陷於錯誤，將會費等匯入上開人頭帳戶，再由
    劉智煌等人至各提款機領取贓款而獲取不法利益，並以之為常業。嗣於八十九年
    三月十六日，黃漢清提領現金時為警查獲，嗣並循線查獲黃漢宗、謝良昇二人，
    並扣得包括甲○○、丙○○在內之上開帳戶存摺，復循線查獲上情。
二、案經內政部警政署報請台灣台中地方法院檢察署檢察官偵查起訴。
    理      由
一、程序方面：按刑事訴訟法第七條所規定相牽連案件，本質上原為各別之案件，其
    立法之意旨僅在「得合併由其中一法院管轄」而已。本件常業詐欺罪之正犯謝良
    昇因涉嫌冒用他人名義偽造租賃契約，在臺中市租屋作為經營俗稱刮刮樂常業詐
    欺之辦公室，共組「時富投資集團有限公司」、「美聯物產國際」等名義之刮刮
    樂常業詐欺集團，亦即其犯罪地在臺中市，業經臺灣臺中地方法院檢察署檢察官
    認涉有刑法第二百十條、第二百十二條、第二百十六條、第三百四十條罪嫌向本
    院提起公訴，且認各罪間有牽連犯之裁判上一罪關係（八十九年度偵字第四五０
    八號），由原審另案八十九年度訴字第一九四三號偽造文書等案件審理中，至黃
    漢宗、黃漢欽經原審判決後，經本院九十二年度上訴字第一九二號分別判處有期
    徒四年，併科罰金五萬元）。本件被告丙○○住居所及犯罪地雖均非在臺中縣、
    市境內，然幫助犯係屬刑法上廣義之共犯，本案與已提起公訴之正犯謝良昇等人
    前開常業詐欺案件為刑事訴訟法第七條第二款所稱之相牽連案件，依同法第六條
    第一項規定，本院應有管轄權，先予敘明。
二、訊據被告丙○○、甲○○對於在右揭時、地租借前開帳戶存摺、印章及金融卡予
    不詳真實姓名之人固均坦承不諱，但否認有何幫助詐欺之不法犯意，其中丙○○
    辯稱：當時馮自強是說要抽股票用，伊不知後來會被拿來犯罪；甲○○亦辯稱當
    時對方說要玩股票用云云。惟查：被告丙○○、甲○○與對方或為單純客人、或
    為毫不相識之人，已據其二人供承在卷，該「馮自強」、不詳姓名之買受人，苟
    係為抽股票或購買股票之用，則為免將來權益有所爭執起見，衡情均會找自己孰
    悉之親朋好友提供帳戶，並就日後如抽中股票，股票歸何人所有？股款應由何人
    分擔、股息如何分配等細節，先予約定，而不致隨意找無特殊交情之人，而被告
    等既不清楚對方來歷、職業、財力狀況如何，就對方將投資何種股票？係上市、
    上櫃或未上市股票？有無足夠之能力足以支付股金？是否會違約等情形下，又豈
    有輕率將自己金融帳戶往來之存摺、印章及金融卡交給對方之理，況是否抽中股
    票及買賣股票，在在涉及股票過戶、股款繳納、配息及所得稅之申報問題，被告
    丙○○、甲○○均為富有社會歷練之成年人，就此涉及自身權益甚巨之問題，自
    無從推為不知，空言誤認對方係為抽股票或玩股票之用，與經驗法則不符，礙難
    採信。
三、次查被告二人所有前開帳戶，嗣由劉智煌、黃漢宗、黃漢欽、謝良昇等人所組成
    刮刮樂詐騙集團，供詐騙被害人財物匯款之帳戶使用，復有上開存摺扣押證明及
    丙○○帳戶交易明細表在卷足憑（參八十九年度偵字第一五四三四號第一宗第二
    四一頁、二四六頁、第二五八、第二六四頁、第二八六頁一卷第二０三頁、三三
    一頁、二四四頁、二四五頁、二五五頁～二五七頁、二九０頁）；另黃漢欽、黃
    漢宗及謝良昇等詐騙集團確有利用被告所有上開帳戶，以不實之中獎信函，使不
    特定之收信人誤信以為已中獎，於收信人回電查詢中獎情形及如何兌領獎金時，
    再佯稱須繳納入會費之方式，使被害人分別匯款至包括被告二人在內之帳戶內，
    復有八十九年度偵字第一五九一二、一六四七二號起訴書、台灣台中地方法院八
    十九年度訴字第一九四三號、本院九十二年上訴字第一九二號刑事判決各一份附
    卷可稽，可見前開帳戶確係供作謝良昇、黃漢欽、黃漢宗等人刮刮樂詐欺集團犯
    罪之用無訛。再者被告等人，應知我國金融機構對於活期帳戶之開立並無特殊限
    制，苟非另有從事犯罪之非法目的，自無特意向別人借用帳戶及金融卡、印章之
    理，雖其於交付上開帳戶予名為「馮自強」之不詳姓名人使用時，尚不知渠等將
    利用該帳號等，作何犯罪使用，然而金融機關帳戶可供款項之存匯、提領，均係
    一般人在日常生活經驗所俱知之常識，如非係以「借人頭」之手法，欲利用他人
    之帳戶以詐騙財物，當無使用他人金融帳戶之必要，被告就前揭一般生活經驗常
    識，知之甚詳，竟仍將金融機關帳戶提供予素不相識之不詳姓名年籍之人使用，
    顯見被告已可預見上開帳戶，持有人將自行或轉由不法之徒用於財產犯罪贓款之
    匯入流出，仍容許其發生而受託轉交，足認其確有幫助詐欺財物之不確定故意無
    訛，被告所辯伊不知情云云，委不足採信，本件事證明確，其犯行應堪認定。
四、被告基於幫助之犯意，提供帳戶存摺、金融卡、印章予他人，再由馮自強或不詳
    姓名之使用人轉交刮刮樂詐欺集團得以利用該等帳戶，使不知情之受害者匯入款
    項，藉以騙取財物，核其所為，係犯刑法第三十條第一項、第三百三十九條第一
    項詐欺取財罪之幫助犯，其以幫助之意思，參與構成要件以外之行為，爰依刑法
    第三十條第二項幫助之規定，就丙○○部分減輕其刑。公訴人認其係同法第三百
    四十條常業詐欺之幫助犯，但被告當時只是單純以一轉交之行為將存摺、金融卡
    及印章等分別交馮自強或蒐購者，縱其可預見對方將拿該金融卡等供不詳姓名之
    人作為財產犯罪之用，但對於該不詳姓名之使用人究竟來歷、背景如何，有無職
    業、收入如何，是否藉詐欺犯罪為業，期間如何，在雙方素昧平生下，本難查悉
    ，在無其他之佐證下，自難單憑被告有交付鄭啟輝之帳戶等資料，即率謂被告確
    有常業詐欺之犯罪認識，公訴人起訴法條尚有未洽，應予變更，又查甲○○前於
    八十二年六月三十日因竊盜案件，經本院八十二年度上易字第一一八五號判處有
    期徒刑六月確定，於八十七年二月五日到案入監執行，八十七年八月三日執行完
    畢，此有本院全國前科紀錄表足參，於刑之執行完畢，於五年內再犯有期徒刑以
    上之本罪，係累犯，應先依累犯之例加重其刑，再依幫助犯減輕其刑，原審就被
    告二人是否具有幫助詐欺之預見與犯意，未予詳敘，即認被告罪嫌不成立，尚有
    未洽，檢察官上訴意旨據以請求將原判決予以撤銷改判，核屬有據，爰由本院予
    以撤銷改判，爰審酌被告丙○○並無前科紀錄，被告甲○○因為生計替人轉交帳
    戶存摺、印章及金融卡予來歷不詳之使用者，使謝良昇等詐騙集團，利用渠等戶
    頭遂行詐騙財物之犯行，所生危害固不輕，且刮刮樂足以誘發社風賭風，被告對
    於蒐集人頭帳戶者將持以犯財產犯罪之用已可預見，仍為之轉交，犯罪情節較單
    純出租（或借）存摺帳號之人為重，但念其尚非核心分子，已示悔意等等一切情
    狀，分別量處如主文第二、三所示之刑，又被告等人行為後，刑法第四十一條業
    於九十年一月修正公布，並擴大易科罰金之罪刑範圍，比較新舊法規定，自以修
    正法新法有利，並依修正後第四十一條第一項前段，並均諭知易科罰金之折算標
    準以資懲儆並啟自新。
五、另被告二人用以幫助謝良昇等詐欺集團用之金融卡、印章及存摺，非專供犯罪之
    用，不予宣告沒收。
據上論結，應依刑事訴訟法第三百六十九條第一項前段、第三百六十四條、第三百條
、第二百九十九條第一項前段、刑法第三百三十九條第一項、第三十條、第四十七條
、第二條第一項前段、第四十一條第一項前段、罰金罰鍰提高標準條例第一條前段、
第二條，判決如主文。
本案經檢察官乙○○到庭執行職務。
中      華      民      國      九十二   年       十      月    十六    日
                    臺灣高等法院臺中分院刑事第七庭
                                          審判長法  官  林  榮  龍
                                                法  官  江  錫  麟
                                                法  官  謝  說  容
右正本證明與原本無異。
被告二人不得上訴。
檢察官得上訴。
如不服本判決應於收受送達後十日內向本院提出上訴書狀，其未敘述上訴之理由者並
得於提起上訴後十日內向本院補提理由書（均須按他造當事人之人數附繕本）。
                                                書記官  金  珍  華
中      華      民      國      九十二   年       十      月    十七    日
中華民國刑法第三百三十九條
 (普通詐欺罪)
意圖為自己或第三人不法之所有，以詐術使人將本人或第三人之物交付者，處五年以
下有期徒刑、拘役或科或併科一千元以下罰金。
以前項方法得財產上不法之利益或使第三人得之者，亦同。
前二項之未遂犯罰之。
                                                                        Ｉ


司法院資訊處製作；財團法人民間司法改革基金會備份。
